【裁判字號】    88,重上,33
【裁判日期】    901231
【裁判案由】    侵權行為損害賠償
【裁判全文】
臺灣高等法院臺中分院民事判決  八十八年度重上字第三三號
      上  訴  人  乙○○
      被上訴人    甲○○
右當事人間侵權行為損害賠償事件，上訴人對於中華民國八十六年十月十四日臺灣彰
化地方法院八十六年附民字第七六號第一審判決提起上訴，經本院刑事庭裁定移送，
本院判決如左：
      主      文
原判決關於駁回上訴人後開第二項之訴部分並該部分假執行之聲請，及訴訟費用之裁
判均廢棄。
被上訴人應給付上訴人港幣玖佰捌拾參萬貳仟捌佰肆拾貳元壹角，及自民國八十六年
十月二十九日起至清償日止，按年利率百分之五計算之利息。
其餘上訴駁回。
第一、二審訴訟費用由被上訴人負擔五分之四，餘由上訴人負擔。
本判決第二項，於上訴人以新台幣壹仟壹佰捌拾參萬元供擔保後，得假執行；但被上
訴人如於假執行程序實施前，以新台幣參仟伍佰肆拾玖萬陸仟伍佰陸拾元為上訴人預
供擔保，得免為假執行。
上訴人其餘假執行之聲請駁回。
      事實及理由
一、上訴人於原審提起附帶民事訴訟時即依侵權行為及不當得利之法律關係請求，嗣
    雖主張於民國（以下同）七十九年及八十年間分別委託被上訴人代為收取出租房
    屋之租金新台幣（以下同）三十三萬元，及代為出售房屋所得之八百零九萬七千
    六百零三元未交付上訴人，因被上訴人對於上訴人施用詐術，謂由其代為運用投
    資可獲高利，而由上訴人以簡易交付之方式，將該款項交付予被上訴人，上訴人
    所主張者仍為侵權行為，此部分僅係言詞辯論之攻擊防禦方法，並非訴之變更或
    追加甚明，被上訴人不同意訴之追加及變更云云，不足採取。
二、上訴人主張：被上訴人連續向伊（從事演藝事業）誆稱台灣外匯有管制，在台灣
    拍片所獲得之片酬，不能匯回香港，乾脆交由其處理，投資眼鏡生意、汽車駕駛
    教練場、房地產、以及融資借貸等業務，每年可給百分之二十左右之報酬云云，
    致伊信以為真，而陷入錯誤，遂在七十年至七十五年間，將在台灣拍片之片酬，
    陸續以現款及片商簽發予伊之支票，交付予被上訴人，計有六百八十萬元。被上
    訴人復先後於七十九年至八十一間，在其彰化縣鹿港鎮○○里○○路安平巷六一
    號住處以電話向伊詐稱：其可代為運用資金投資眼鏡公司、汽車教練場、房地產
    及融資借貸等，每年可得約百分之二十左右之報酬云云，使伊陷於錯誤，而陸續
    於七十九年三月八日、八十年十二月二十日、八十一年五月二十日、同年六月二
    日、同年月十一日、八十二年七月十九日，委由甲○○代收房屋租金新台幣三十
    三萬元、房地出售價款扣除必要費用後之八百零九萬七千六百零三元及匯款港幣
    三百萬元、二百萬元、二百五十萬元、四百四十萬元至彰化商業銀行ＨＺ000
    0000000000000號被上訴人之配偶鄭美利之外匯活期存款帳戶，總
    計伊遭被上訴人詐騙之金額，計一千五百二十二萬七千六百零三元及港幣一千一
    百九十萬元。被上訴人以故意不法侵害伊之權利，致伊受有如上揭之損害，且被
    上訴人之加害行為與伊之受損害之間具有相當因果關係，爰依侵權行為及不當得
    利之法律關係，求為命：被上訴人應給付上訴人乙○○港幣一千一百八十萬九千
    九百五十八‧二元，及法定遲延利息。
三、被上訴人則以：伊於七十三年間未收受上訴人交付之部分片酬新台幣（以下同）
    六百八十萬元，伊受上訴人之委託於七十九年三月八日收受周銘秀交付之租金三
    十三萬元，與伊於七十九年三月二日交付上訴人三十三萬七千三百十九元抵銷後
    ，上訴人尚應給付伊人七千三百十九元，伊又於八十年間受上訴人之委託出售房
    屋，所得價金扣除必要費用等共餘八百零九萬七千六百零三元，及上訴人匯之港
    幣計一千一百九十萬元，均按兩造口頭約定，由伊主控投資於台灣股市，其間上
    訴人自認自七十九年四月起至八十四年十二月十八日止共收到利潤一千五百五十
    五萬二千六百五十四元。又因股市長期低迷、低檔盤跌，伊操作之股票一直賠累
    ，上開資金已全部虧損殆盡，伊並無對上訴人為侵權行為等語，資為抗辯。
四、本件上訴人係於八十四年十二月間向被上訴人索款時，被上訴人言明錢已虧損殆
    盡始知受騙（本院卷(二)第八頁），上訴人始知受騙，亦即至八十四年十二月間，
    上訴人始知有侵權行為及損害之事實，上訴人係於八十六年五月二十四日向原法
    院提起附帶民事訴訟，其侵權行為請求權之時效尚未消滅，被上訴人以上訴人之
    侵權行為損害賠償請求已罹於時效而消滅抗辯，不足採取。
五、按刑事庭移送民事庭之附帶民事訴訟，僅移送後之訴訟程序應適用民事訴訟法，
    至移送前之訴訟行為是否合法，仍應依刑事訴訟法決定之。其於刑事庭移送前提
    起此項附帶民事訴訟，如不合刑事訴訟法第四百八十七條所定之要件者，因其移
    送後之訴訟程序，應適用民事訴訟法，即屬民事訴訟法第二百四十九條第一項第
    六款所謂起訴不備其他要件，自應依該條款之規定，以裁定駁回之。又因犯罪而
    受損害之人，於刑事訴訟程序固得附帶提起民事訴訟，對於被告請求回復其損害
    ，但其請求回復之損害，以被訴犯罪事實所生之損害為限，否則縱令得依其他事
    由，提起民事訴訟，亦不得於刑事訴訟程序附帶為此請求（最高法院六十年台上
    字第六三三號判例）。所謂因犯罪而受損害之人，必其個人私權，因犯罪事實之
    侵害，致生損害者，始足當之。本件本件刑事判決（台灣高等法院八十六年度上
    易字第三二○九號）之犯罪事實，僅認定被上訴人侵害上訴人房屋租金新台幣（
    以下同）三十三萬元、房屋出售價款八百零九萬七千六百零三元、港幣一千一百
    九萬元之事實，並未認定被上訴人於七十年至七十五年間，向詐騙取得上訴人在
    台灣拍片之片酬計六百八十萬元，該部分不得以提起本件附帶民事訴訟，應以裁
    定駁回其訴及假執行聲請。原審判決駁回上訴人此部分之訴，理由雖有不同，但
    結論並無二致，仍應予以維持。
六、上訴人主張於七十九年三月八日、八十年十二月二十日委由甲○○代收房屋租金
    三十三萬元、房地出售價款扣除必要費用後八百零九萬七千六百零三元及於八十
    一年五月二十日、同年六月二日、同年月十一日、八十二年七月十九日，分別匯
    款港幣三百萬元、二百萬元、二百五十萬元、四百四十萬元至彰化商業銀行ＨＺ
    0000000000000000號被上訴人之配偶鄭美利之外匯活期存款帳
    戶，交付被上訴人等情，為被上訴人所不爭執，自堪信為真實。
七、被上訴人既不否認上訴人收取前揭房屋租金三十三萬元、房屋價款八百零九萬七
    千六百零三元、港幣一千一百九十萬元，惟以係受上訴人之委託以上開款項投資
    台灣股票市場為辯，是本院應審究者為被上訴人是否以詐欺取得前開款項，分述
    如后：
  (一)被上訴人係對上訴人稱將所交付之款項投資眼鏡公司、教練場、房地產，每年百
    分之二十之高報酬率，此據上訴人於原法院八十五年度易第二三六二號詐欺刑事
    案件中（見該卷十六頁），及台灣彰化地方法院檢察署八十五年度偵字第二七六
    九號詐欺案偵查中所供明（見該卷一二０頁）。
  (二)被上訴人於台灣彰化地方法院檢察署八十五年度偵字第二七六九號詐欺案偵查中
    供稱：幫上訴人投資理財，全部資金投資賣股票，總共虧損三千二百零三萬四千
    九百四十九元（見該卷五六頁），並供稱；幫上訴人購買股票並無帳冊（見該卷
    一二０頁），又被上訴人於本院八十六年度上易字第三四二二號刑事詐欺案供承
    其自七十六年即涉足股市，自有資金為一千餘萬元，其本人與上訴人之資金均以
    林呈宜、林雯雯、趙春明等人之戶頭出入（見該卷四十三頁、五十頁）並供稱：
    「我們二人的資金均由相同的帳戶買賣股票，但告訴人（指上訴人）的部分我有
    作帳‧‧‧」，被上訴人卻未將自己虧損部分作帳，且至今仍無法交代自己究竟
    有無虧損可知，被上訴人應有故意將自己之虧損，提列為上訴人之損失。
  (三)上訴人自七十九年至八十二年計交付被上訴人四千八百十九萬九千八百元（港幣
    一千一百九十萬元，依當時之匯率計算，各折合新台幣九百六十二萬九千二百元
    、六百四十一萬九千二百元、七百九十七萬四千二百元及一千五百零四萬七千二
    百元，合計三千九百零六萬九千八百元），扣除被上訴人為取信於上訴人所交付
    之一千五百五十五萬二千六百五十四元，餘款三千五百四十九萬六千五百七十元
    ，被上訴人迄今均未返還，且於上開刑事詐欺案中表明已虧損迨盡，其有詐欺取
    得前開款項之意圖甚明。
  (四)果上訴人上開款項係委託被上訴人投資股市，理應與其自有資金分別使用不同戶
    頭以資徵信，並應將購買股票及只虧狀況告知上訴人，方符常情，被上訴人卻未
    分開使用帳冊購買股票，已有不實。且被上訴人從未向上訴人告知將上開款項購
    買股票，未報告買賣股票之，有股票虧損時，亦從未告知上訴人股票虧損之事，
    使上訴人決定是否出賣或繼續持以分派股息，待日後股價上揚或有資金需求時，
    再變賣部分股票。惟被上訴人竟變賣出其名下及第三人林宜呈、趙春明、林雯雯
    名下之股票，又無法提供其資金之來源帳冊以供查證，並於刑事案中表明上訴人
    所交付之款項已虧損迨盡，是上訴人主張並未委託被上訴人購買股票，應符實情
    ，被上訴人辯稱上訴人委任其購買股票云云，顯有不實。
  (五)上訴人固有委託被上訴人收取租金三十三萬元及扣除費用之代售房屋款八百零九
    萬七千六百零三元，並自七十九年四月至八十四年十二月匯還一千五百五十五萬
    二千六百五十四元，惟上訴人並委託被上訴人以該資金購買股票，其竟向上訴人
    騙稱投資眼鏡公司、教練場、房地產，每年百分之二十之高報酬率，且自七十九
    年四月至八十四年十二月匯還一千五百五十五萬二千六百五十四元，係使上訴人
    誤信可獲取報酬，能陸績匯港幣一千一百九十萬元與被上訴人，自難以此認被上
    訴人未詐欺取得上開款項。
  (六)被上訴人固提出上訴人於六十四年十月二十二日自香港致被上訴人信函，表示「
    看了你的來信，我心中無限的慰藉和感動，區區的損失而能使我最喜愛的弟弟體
    會到親情的可貴，互相體諒，通情達理，即使再大的損失，已願足矣，‧‧‧你
    是我最欣賞，敬佩的弟弟，經過這件事後，更能證明我的想法是正確的。最近有
    否發現可投資的事業，如果你資金不夠，我們可共同投資，希望你留意，我隨時
    可回台灣語你商量」等語（見本院卷(二)八二至八八頁），與本件被上訴人向上訴
    人詐騙之時間在七十九年之後，其間已相至隔十三年之久，自難以六十四年之信
    函證明被上訴人未於七十九年之後未對上訴人詐騙。
  (七)被上訴人因本件詐欺取得上開款項，亦經本院八十六年度上易字第三四二二號判
    決被上訴人詐欺罪，處有期徒刑六月確定，有該判決書在卷可稽（見本院卷(一)五
    至七頁），並經本院調取該案刑事偵審卷查明屬實。
  (八)由上論述，被上訴人確有詐欺取得上訴人前開款項甚明。
八、被上訴人抗辯匯還上訴人一千五百五十五萬二千六百五十四元，及向被上訴人借
    用三十三萬七千三百八十九元應被上訴人港幣十萬元，以交付率計算，並加
    計手續費所得等，為上訴人等所不爭執外（見本院卷(三)十一至十二頁），且有外
    水單反費用收據在卷可憑（見本院卷四四頁）其餘抗辯於七十八年十月十四
    日匯一百六十四萬八千五百二十元；八十五年一月四日匯五萬五千零六元；八十
    五年二月三日匯五萬五千三百四十元與上訴人，固有彰化商業銀行匯款單影本可
    稽，惟上訴人否認被上訴人將該款項匯與上訴人，且從彰化商業銀行匯款單亦無
    從證明係將該款項匯與上訴人，是被上訴人該項抗辯，即不足取。
九、按民法第二百十三條第二項所謂因回復原狀而應給付金錢者，例如侵害者為金錢
    ，則應返還金錢，如所侵害者為取得利益之物，則於返還原物外，更應給付金錢
    抵償其可得利益，始克回復原狀。詐欺應構成侵權行為時，如被害人被詐欺而交
    付之物係為金錢，詐欺人所負損害賠償責任之範圍，除被害人就該款項原已定有
    運用計畫，而因被訴詐欺以致失其因運用應得之利益外，僅應返還其因詐欺而所
    取得之金錢（最高法院五十六年台上字第一八六三號判例及七十年度台上字第三
    ０七八號判決參照）。又損害賠償之目的，在於填補所生之損害，其應回復者，
    並非原來狀態，而係應有狀態，應將損害事故發生後之變動情況考慮在內。故權
    利被侵害，請求金額賠償，其有市價者，應以請求時或起訴時之市價為準（最高
    法院七十一年度台上字第四七八七號判決參照）。上訴人係於八十六年五月二十
    四日提起本件附帶民事訴訟，而該日之新台幣兌換港幣之匯率，依外匯指定銀行
    之台灣銀行之外匯交易參考報價為：三．六一：一（見本院卷(二)六一頁），本件
    被上訴人所交付上訴人五千一百三十八萬六千六百零三元（以起訴時新台幣三‧
    六一元兌換港幣一元之匯率計算，港幣一千一百九十萬元值新台幣四千二百九十
    五萬九千元），扣除被上訴人為取信於上訴人所交付之一千五百五十五萬二千六
    百五十四元，另七十九年三月二日借用之三十三萬七千三百八十九元（被上訴人
    港幣十萬元外上訴人以當時率計算，並加計手續費所得），被上訴人應負賠
    償上訴人三千五百四十九萬六千五百七十元，以每港幣一元折算新台幣三‧六一
    元之匯率計算港幣為九百八十三萬二千八百四十二元一角（角以下四捨五入）。
十、綜上所述，上訴人請求被上訴人給付港幣九百八十三萬二千八百四十二元一角及
    自八十六年十月二十九日（見本院卷(二)五五頁，該日為起訴狀繕本送達翌日之後
    ）起至清償日止，按年息百分之五計算之法定遲延利息，為有理由，應予准許，
    兩造就該部分為假執行及免假執行之宣告，核無不合。逾此部分之請求，為無理
    由。原審駁回上訴人上開息部分及該部分假執行聲請，即有未合，上訴論旨，指
    摘原判決該部分不當，為有理由，自應就該部分廢棄。原審駁回上訴人超過上開
    本息部分，及該部分假執行之聲請，理由雖不同，但結論並無不同，仍應予以維
    持，上訴意旨，仍執前詞，指摘原判決該部分不當，為無理由，應予駁回。兩造
    其餘攻擊防禦方法，於判決結果並無影響，茲不一一論列，併此敘明。
據上論結：本件上訴為一部有理由，一部無理由，依民事訴訟法第四百五十條第、第
四百四十九條第一項、第七十九條但書、第四百六十三條、第三百九十條第二項、第
三百九十二條，判決如主文。
中      華      民      國    九十      年     十二     月    三十一    日
~B1民事第六庭審判長法  官  吳火川
~B2                法  官  吳惠郁
~B3                法  官  饒鴻鵬
右為正本係照原本作成。
？？？
~B                書記官  陳三軫
中      華      民      國    九十一    年      一      月      三      日
                                                                        Ｂ


司法院資訊處製作；財團法人民間司法改革基金會備份。
